臺灣板橋地方法院民事判決　　　　　　 95年度簡上字第165號
上　訴　人　甲○○
訴訟代理人　官朝永律師
被上訴人　　乙○○
上列當事人間請求確認本票債權不存在事件，上訴人對於中華民
國95年5 月3 日本院三重簡易庭第一審判決提起上訴，本院於96
年1 月31日言詞辯論終結，判決如下：
    主  文
原判決廢棄。
被上訴人在第一審之訴駁回。
第一、二審訴訟費用新台幣陸仟零柒拾伍元由被上訴人負擔。
    事  實
一、被上訴人起訴主張：
（一）兩造原為同居關係，大部份均由上訴人支出同居期間之費
      用，因雙方分手，上訴人請求償還同居期間代墊之費用，
      兩造約定於民國（下同）90年12月4 日在上訴人家中談判
      ，當時現場有上訴人之小叔即證人蔡炳宏及友人，雙方協
      議被上訴人應償還上訴人新臺幣（下同）32萬元，上訴人
      持小刀及剪刀脅迫被上訴人簽立合計32萬元之本票共10
      餘張，因被上訴人無力一次清償，遂約定每還足1 萬元即
      取回一張本票，並要求被上訴人應另開立一張32萬元之保
      管條（下簡稱32萬元之保管條），待上訴人將本票金額還
      清後再將保管條還給上訴人，之後，上訴人陸續清償部分
      債務取回部份本票，詎被上訴人竟持32萬元之保管條向鈞
      院聲請91年促字第93199 號支付命令，並聲請強制執行，
      按月收取被上訴人於大台北瓦斯公司之薪資所得三分之一
      ，被上訴人於薪資遭扣款之初，未再繼續償還票款，當時
      尚有17萬元之本票債務未清償，然上訴人竟又持尚未取回
      如附表所示之本票（下稱系爭本票）向鈞院聲請94年度票
      字第10723 號本票裁定准予強制執行，至95年12月止，業
      已遭收取247,928 元，實已清償剩餘之17萬元之本票債務
      ，為此提起本件訴訟，求為判決確認上訴人所持有由被上
      訴人簽發如附表所示之本票票據債權不存在（原審為被上
      訴人全部勝訴之判決）。
（二）對上訴人陳述之抗辯：兩造協商由被上訴人簽發本票按月
      清償兩造於同居期間由上訴人代墊之生活費，依經驗法則
      ，被上訴人已無力一次清償上訴人代墊之生活費，焉有可
      能另於同日交付32萬元現金交付上訴人保管，果如上訴人
      主張32萬元係借款，為何未當日書明借據，而以迂迴方式
      書寫為「保管條」。被上訴人若以2 分利息向上訴人借款
      32萬元清償卡債及民間債務，上訴人與本訴中卻僅主張年
      息百分之5 ，有違常情，況銀行利息不得超過百分之20，
      被上訴人不可能向上訴人以百分之24之利息借款後清償銀
      行卡債年息百分之20之利息，若被上訴人主張係借款，自
      應舉證有交付借款於被上訴人之事實，然上訴人並未舉證
      證明。再者，依據證人蔡炳宏證述當日係協商被上訴人所
      積欠2 筆32萬元之債務，不需刻意將兩筆債務分別簽立保
      管條及本票，實則本票與保管條為同一筆債務，至於被上
      訴人未於上訴人聲請支付命令時異議，實因被上訴人願意
      清償兩造同居時間之生活費，並非承認本票與保管條係二
      筆不同之債務。
（二）聲明：上訴駁回。
二、上訴人抗辯：
（一）被上訴人先前積欠銀行卡債及民間債務，因地下錢莊利息
      過高，適上訴人標會取得會款32萬元，故向上訴人以月息
      2 分，借款32萬元，以清償卡債及民間債務，其後於90年
      12月4 日由被上訴人簽立保管條，以證明上開借款債務之
      存在，因書寫借據需舉證交付現金之事實，故習慣上均以
      保管條代替借據之字樣，證人蔡炳宏於原審證述知悉被上
      訴人先前向上訴人借款之事實，始於當日建議簽立保管條
      ，因此，上訴人自無舉證交付借款之義務。至於被上訴人
      另簽發本票係清償兩造交往期間由上訴人代墊之生活費，
      被上訴人已清償約8 萬元，加計未清償部分為17萬元（即
      系爭本票），合計為25萬元，此與上開32萬元借款並非相
      同之債務，自二者金額不同足以證明，二筆債務同一日協
      商，合乎常情，原判決並無證據逕為認定本票債務亦為32
      萬元，自有違誤。被上訴人經常至上訴人與證人丙○○合
      夥經營之餐廳消費，由上訴人代為簽帳付款，上訴人標會
      取得會款係借貸於被上訴人等情，並據證人丙○○證述屬
      實。況被上訴人就32萬元之保管條請強制執行時，系爭本
      票債務僅剩餘17萬元，上訴人卻未在該支付命令時聲明異
      議，足以證明保管條與系爭本票債務為不同之債務。依據
      舉證責任分配法則，被上訴人自認系爭本票為清償兩造同
      居期間由上訴人代墊之生活費，僅抗辯系爭本票與保管條
      債務為同一債務，及系爭本票之債務已消滅等事實，依據
      最高法院82年度台上字第629 號判決意旨，自應由被上訴
      人就前開抗辯之事實負舉證責任，。
（二）聲明：原判決廢棄，駁回被上訴人在第一審之訴。
三、兩造不爭執之事實（見95年11月7 日準備程序筆錄，本院卷
    第32頁）
（一）兩造於90年間曾為親密朋友關係，生活費用大多由上訴人
      支出，兩造分手後，兩造於90年12月4 日在上訴人家中談
      判，被上訴人同意於90年12月4 日簽發32萬元之保管條一
      紙，及本票（金額不明）。
（二）被上訴人簽發之系爭本票10紙（合計17萬元），尚未清償
      ，由上訴人持系爭本票於94年10月4 日聲請本票裁定，經
      本院於94年10月6 日以94年度票字第10723 號民事裁定可
      按。
（三）上訴人持被上訴人所簽立之32萬元之保管條，於91年12月
      4 日向本院聲請支付命令，經本院於91年12月19日以91年
      度促字第93199 號支付命令裁定准許，被上訴人並未聲明
      異議，業已確定，上訴人據此聲請強制執行，依據台北地
      方法院92年度執寅字第15360 號執行命令，按月扣抵被上
      訴人之薪資。上訴人再執上開保管條，向台北地方法院聲
      請支付命令，台北地方法院於92年4 月25日以92年度促字
      第23285 號支付命令准許，被上訴人於92年5 月13日聲明
      異議，台北地方法院裁定命上訴人補繳裁判費，上訴人逾
      期未繳裁判費，經法院裁定駁回其訴。
四、本件爭點及本院判斷（95年11月7 日準備程序筆錄，本院卷
    第33頁），兩造協議爭點如下：
    被上訴人就簽發系爭本票係清償兩造於同居期間由上訴人代
    墊之生活費一節並不爭執，惟抗辯系爭本票債務與被上訴人
    另外簽立32萬元之保管條債務為同一債務，因32萬元之保管
    條債務，已由上訴人聲請強制執行，按月扣取被上訴人之薪
    資合計247,928 元，已逾系爭本票合計17萬元之債務，據此
    主張系爭本票之債務已清償，而提起本訴，上訴人則主張32
    萬元之保管條係被上訴人之另筆借款債務，與本件上訴人代
    墊生活費票款無關等情置辯，從而，本件之爭點(一)應為被上
    訴人所簽立之32萬元保管條與系爭本票是否為同一債務？(二)
    被上訴人已清償之系爭本票債務為何？茲分述如下：
（一）被上訴人所簽立之保管條與系爭本票是否為同一債務？
１、參之證人蔡炳宏於原審審理時證述「三十二萬元是原告向官
    小姐借錢，是官小姐標會的錢，我有聽說官小姐說高先生到
    官小姐的店裡消費沒有付錢，...... 我 有聽說三十萬元是
    官小姐去標會的款項，另外開本票的大約二十幾萬元是原告
    到被告店裡消費積欠的金額」等語（見原審95年4 月19日言
    詞辯論筆錄，原審卷第45頁），核與證人丙○○於本院審理
    時證述「（上訴人訴訟代理人問：上訴人是否幫被上訴人給
    付到店裡消費的費用）廣州街的店是上訴人與我合夥開設的
    ，被上訴人消費是由上訴人代為簽帳」等語相符（見本院95
    年12月26日準備程序筆錄），二位證人均依法具結，如有虛
    偽陳述，將受刑事偽證罪之追訴，二位證人之證詞，應可採
    信。準此，兩造間應有同居期間由上訴人代墊之生活費及被
    上訴人積欠上訴人借款32萬元等二筆債務，足堪認定。
２、被上訴人主張其於90年12月4 日同時簽發發票日為同日之本
    票數紙，以清償兩造於同居期間上訴人代墊之生活費用，約
    定按月分期給付，由被上訴人按月陸續清償後，再陸續取回
    本票正本，業據其提出如原審卷第10至11頁已清償之本票正
    本六紙等情，為兩造所不爭，經查：
（１）徵之被上訴人所提出已清償之本票票號為206755、206756
      、206757、206760、206761、0000000紙（另外被上訴人
      主張已清償票號206758、206759、206762之本票三紙均已
      撕廢等情，亦為上訴人所不爭），核與被上訴人起訴主張
      確認系爭本票票號係自206764起至206 773 號共10紙，前
      後本票票號號碼均為連續，再參酌被上訴人於本院審理時
      陳述「90年12月4 日簽發的本票第一次付款日為91年1 月
      17日給付伍仟元，當初分期付款前面是伍仟元，其次是一
      萬元，最後才是二萬元，91年1 月至3 月本票也有開出，
      但其他都已經滅失，僅有當庭提出的六張支票」等語（見
      本院96年1 月31日言詞辯論筆錄），核與證人蔡炳宏於原
      審審理時證述「兩邊在商量說他要慢慢還，大約一次還伍
      仟元至一萬元」等語，互核相符，參之前開6 紙本票之到
      期日依序為91年4 月17日、91年5 月17日、91年6 月17日
      、91年8 月17日、91年9 月17日、91年11月17日，據此推
      算，兩造於90年12月4 日協議時，被上訴人應係簽發本票
      到期日自91年1 月17日起至92年9 月17日止共21期，按月
      於每月17日清償本票面額金額，參酌被上訴人前開陳述及
      其所提出已清償本票6 紙之到期日、系爭本票裁定之本票
      到期日等情，參互以觀，本票到期日為91年1 月17日起至
      91年5 月17日為5 期，本票面額應均為伍仟元（即票號為
      206752起至0000000紙），至於本票到期日為91年6 月17
      日起至92年2 月17日為9 期，面額應均為1 萬元，然票號
      206757起至206766卻有10紙，依據日期推算，其中一紙
      206758或206759票號應為作廢之本票，並未交付上訴人，
      系爭本票到期日92年3 月17日起至92年9 月17日止為7 期
      ，面額均為2 萬元（即票號為206767起至206773號7 紙）
      ，據此計算，21紙本票總額應為25萬5 仟元，核與被上訴
      人主張簽發本票總額為32萬元不符，且與被上訴人簽立之
      保管條為32萬元亦不相符，從而，二者金額不同，實難認
      定被上訴人簽發之32萬元保管條與系爭本票係基於同一債
      務而簽發。
（２）再者，承前所述，被上訴人提出已清償之本票為票號為
      206755、206756、206757、206760、206761、0000000紙
      ，加計被上訴人主張已清償且撕毀票號206758、206759
      、206762 之本票，及未提出已清償之票號206752起至
      206754之本票，面額各5 仟元，依此計算，截至被上訴人
      清償票號206763，到期日為91年11月17日，面額1 萬元之
      本票為止（票號206752起至206756之本票面額均為5 仟元
      ，206757起至206763本票面額均為1 萬元，扣除票號
      206758 或206759之票號1 紙），合計被上訴人按期於各
      該本票到期日，依序累計已清償金額為8 萬5 仟元，然上
      訴人於91年12月4 日持被上訴人所簽立保管條向本院聲請
      支付命令，本院於91年12月19日以91年度促字第93199 號
      支付命令准許，被上訴人於91年12月27日收受上開支付命
      令及支付命令聲請狀，衡之經驗法則，果如被上訴人主張
      保管條與系爭本票為同一債務，被上訴人已自91年1 月17
      日起至91年11月17 日 止，逐月累計已清償8 萬5 仟元，
      被上訴人應聲明異議，請求扣除此部份已清償之金額，然
      被上訴人並未聲明異議，直至上訴人持上開支付命令向台
      灣台北地方法院聲請強制執行時聲請按月扣抵被上訴人之
      薪資時，台灣台北地方法院於92年6 月12日核發比例移轉
      之執行命令，被上訴人於92年6 月18日收受上開執行命令
      ，被上訴人仍未聲明異議，足見，系爭本票債務與保管條
      債務應屬不同之債務，被上訴人雖已清償部分本票債務，
      自不影響兩造間另外32萬元之保管條之債務，被上訴人始
      未聲明異議。至於被上訴人主張係因欲清償32萬元上訴人
      代墊之生活費用，始未於支付命令時聲明異議，然上訴人
      於收受支付命令時已清償8 萬5 仟元，如加計32 萬 元之
      保管條金額，顯已超過被上訴人原先欲清償32 萬 元之金
      額，從而，上訴人此部份之主張，不符常情，難以採信。
３、被上訴人抗辯銀行利息不得超過年息百分之20，不可能向上
    訴人借款年息百分之24清償銀行借款云云，然查，依據被上
    訴人提出之台北地方法院執行命令扣押情形可知，被上訴人
    積欠遠東、聯邦、中華商銀、萬泰等多家銀行債務，積欠銀
    行債務高達約61萬餘元，再加計一般民間債務（包括上訴人
    之32萬元之債務），合計被上訴人之債務高達120 餘萬元（
    見原審卷第39頁），被上訴人已債信不良，自不可能再向銀
    行貸借款項，因此，被上訴人向上訴人以年息百分之24借款
    ，以先行清償其他債務，核與經驗法則相符。又兩造於32
    萬元之保管條並未約定利息，因此，被上訴人於聲請支付命
    令時，依據法定利息請求，應符常情。至於被上訴人主張上
    訴人既主張兩造約定月息為2 分，上訴人卻於聲請支付命令
    僅請求年息百分之五，未請求月息2 分，有違常情，據此推
    論兩造借款債務不存在云云，並無足取。
４、被上訴人所簽發本票之金額（含系爭本票）合計為25萬5 仟
    元與32萬元之保管條為並非同一金額，足見二者並非同一債
    務，已如前述，從而，被上訴人主張本票債務與保管條債務
    為同一債務云云，自不足取。
５、被上訴人抗辯係遭上訴人脅迫而同時簽發系爭本票及32萬元
    之保管條云云，核與證人蔡炳宏於原審證述並未看到上訴人
    脅迫被上訴人之情形等語不符（見原審95年4 月19日筆錄，
    原審卷第45頁），被上訴人復未就此事實舉證以實其說，自
    難採信。
（二）被上訴人已清償之系爭本票債務金額為何？
      承前所述，被上訴人清償票號206763，到期日為91年11月
      17日，面額1 萬元之本票為止，合計被上訴人依序累計已
      清償金額為8 萬5 仟元，系爭本票仍由上訴人持有中，被
      上訴人並未按月清償系爭本票之債務而取回系爭本票等情
      ，為兩造所不爭，系爭本票與前開32萬元之保管條為不同
      之債務，從而，被上訴人就32萬元保管條之債務，由上訴
      人聲請強制執行，直至95年12月止，合計扣抵金額為247,
      982 元係清償32萬元之保管條之債務，自不得認定係清償
      系爭本票之債務，從而，被上訴人起訴確認系爭本票債權
      不存在，顯屬無據，應予駁回。
（三）綜上所述，上訴人抗辯被上訴人並未清償系爭本票之債務
      ，自屬可信，被上訴人主張系爭本票債務與保管條為同一
      債務，且已清償云云，為不足採。從而，被上訴人起訴請
      求確認系爭本票債權不存在，為無理由，不應准許。原審
      判命確認系爭本票債權為不存在，自有未洽。上訴意旨指
      摘原判決不當，求予廢棄改判，為有理由。自應由本院予
      以廢棄改判，如主文第2 項所示。
五、兩造其餘陳述及所提證據，或於判決之結果無影響，或於本
    案之爭點無涉，自毋須逐一斟酌，併此敘明。
六、據上論結，本件上訴為有理由，依民事訴訟法第436 條之1
    第3 項、第450 條、第78條，判決如主文。
中　　華　　民　　國　　96　　年　　2 　　月　　9 　　日
            民事第三庭審判長法　  官  朱耀平
                            法　  官　許月珍
                            法    官  徐玉玲
以上正本係照原本作成
不得上訴。
中　　華　　民　　國　　96　　年　　2 　　月　　9 　　日
      　　　　　　　　　　  書 記 官　朱家惠
附表：
┌─┬───┬──────┬─────┬───┬───┐
│編│ 票據 │ 發票人     │ 票面金額 │發票日│到期  │
│號│ 號碼 │            │          │      │日    │
├─┼───┼──────┼─────┼───┼───┤
│1 │ＴＨ２│乙○○      │一萬元    │90年  │91年  │
│  │０６７│            │          │12月  │12月  │
│  │６４  │            │          │04日  │17日  │
│  │      │            │          │      │      │
├─┼───┼──────┼─────┼───┼───┤
│2 │ＴＨ２│乙○○      │一萬元    │90年  │92年  │
│  │０６７│            │          │12月  │01月  │
│  │６５  │            │          │04日  │17日  │
│  │      │            │          │      │      │
├─┼───┼──────┼─────┼───┼───┤
│3 │ＴＨ２│乙○○      │一萬元    │90年  │92年  │
│  │０６７│            │          │12月  │02月  │
│  │６６  │            │          │04日  │17日  │
│  │      │            │          │      │      │
├─┼───┼──────┼─────┼───┼───┤
│4 │ＴＨ２│乙○○      │二萬元    │90年  │92年  │
│  │０６７│            │          │12月  │03月  │
│  │６７  │            │          │04日  │17日  │
│  │      │            │          │      │      │
├─┼───┼──────┼─────┼───┼───┤
│5 │ＴＨ２│乙○○      │二萬元    │90年  │92年  │
│  │０６７│            │          │12月  │04月  │
│  │６８  │            │          │04日  │17日  │
│  │      │            │          │      │      │
├─┼───┼──────┼─────┼───┼───┤
│6 │ＴＨ２│乙○○      │二萬元    │90年  │92年  │
│  │０６７│            │          │12月  │05月  │
│  │６９  │            │          │04日  │17日  │
│  │      │            │          │      │      │
├─┼───┼──────┼─────┼───┼───┤
│7 │ＴＨ２│乙○○      │二萬元    │90年  │92年  │
│  │０６７│            │          │12月  │06月  │
│  │７０  │            │          │04日  │17日  │
│  │      │            │          │      │      │
├─┼───┼──────┼─────┼───┼───┤
│8 │ＴＨ２│乙○○      │二萬元    │90年  │92年  │
│  │０６７│            │          │12月  │07月  │
│  │７１  │            │          │04日  │17日  │
│  │      │            │          │      │      │
├─┼───┼──────┼─────┼───┼───┤
│9 │ＴＨ２│乙○○      │二萬元    │90年  │92年  │
│  │０６７│            │          │12月  │08月  │
│  │７２  │            │          │04日  │17日  │
│  │      │            │          │      │      │
├─┼───┼──────┼─────┼───┼───┤
│10│ＴＨ２│乙○○      │二萬元    │90年  │92年  │
│  │０６７│            │          │12月  │09月  │
│  │７３  │            │          │04日  │17日  │
│  │      │            │          │      │      │
└─┴───┴──────┴─────┴───┴───┘
